【裁判字號】    87,簡上,137
【裁判日期】    900330
【裁判案由】    拆除地上物
【裁判全文】
臺灣新竹地方法院民事判決  八十七年度簡上字第一三七號
    上  訴  人  乙○○
    訴訟代理人  路春鴻律師
                陳詩文律師
    被上訴人    甲○○      住.
右當事人間請求遷讓房屋等事件，上訴人對於中華民國八十七年九月二十三日臺灣新
竹地方法院新竹簡易庭八十七年度竹簡字第五三三號第一審判決提起上訴，本院判決
如左：
    主   文
原判決關於駁回上訴人後開第二項之訴及訴訟費用部分之裁判廢棄。
右開廢棄部分，被上訴人應將坐落新竹市○○段六一六之一六地號土地內如附圖所示
Ａ部分（面積二點六四平方公尺）內之建物（門牌為新竹市○○街二八二巷二弄三號
）上，超出西側牆壁外緣所附加之三樓鐵皮外牆及一樓石綿瓦浪板拆除，並將該土地
返還上訴人。
其餘上訴駁回。
第一、二審訴訟費用由上訴人負擔。
    事    實
甲、上訴人方面：
壹、聲明：
一、原判決不利於上訴人部分廢棄。
二、被上訴人應將坐落於新竹市○○段六一六之一六地號土地內如新竹地政事務所八
    十八年二月二十三日複丈成果圖所示Ａ部分面積０、０００二六四公頃之牆壁及
    圍牆及門楣、雨遮拆除。
三、第一、二審之訴訟費用由被上訴人負擔。
貳、陳述：除與原判決記載相同者，茲引用之外，補稱：
一、被上訴人所有之建物（建號為新竹市○○段一六六號，門牌號碼係新竹市○○街
    二八二巷二弄三號、下稱系爭建物），確有占用到上訴人所有之土地，業經新竹
    市地政事務所八十八年二月二十三日實施測量，繪製複丈成果圖屬實。
二、被上訴人所稱伊所有建物係向訴外人曾照買受，買時即已蓋好，惟縱被上訴人
    所辯屬實，亦係被上訴人與其前手之瑕疵擔保問題，自不能以此對抗上訴人。
參、證據：除援引原審立證方法外，並提出照片數幀、分割契約書為證，並請求調閱
台灣新竹地方法院檢察署八十二年度偵字第九二一五號、八十三年度偵續字第三五號
卷。
乙、被上訴人方面：
壹、聲明：上訴駁回。
貳、陳述：除與原判決記載相同者，茲引用之外，補稱：
一、依被上訴人所有權狀，被上訴人所有系爭建物坐落土地面積為一０一平方公尺，
    而系爭建物之基地面積為九十六平方公，表示被上訴人尚有土地在屋外。
二、地政事務所以捲尺測量，其尺寸誤差甚大，既一般筆粗約0.3mm乘上五００倍，
    即有十五公分差距，系爭牆壁僅有10.2mm，其尺寸尚在誤差之內，強行要地政機
    關作精密測量，已屬不當。
三、系爭建物是起造人蓋好後再出賣予被上訴人，起造人與上訴人原是共有的。七十
    四或七十五年就蓋好了。蓋的時侯他們都有同意。
四、上訴人迄無法提出其就系爭建物之牆壁有何權利。八十一年上訴人四兄弟分產後
    ，亦曾測量，當時測得之地界樁乃在被上訴人房屋左後側。離系爭牆壁外緣尚有
    十五公分。
五、被上訴人自七十六年購得系爭建物後，僅在三樓搭蓋鐵皮而已，從未增建其他建
    物，對上訴人之土地自無侵害；石綿瓦部分係因上訴人空地上雜草叢生，常有不
    明動物沿壁而入，且落葉雜枝飄進，因顧及和睦，始自己花錢處理。門楣、石綿
    瓦簷均是高於地面二至三公尺之突出物，無礙於上人之所有權之權限。
參、證據：除援引原審立證方法外，並提出系爭建物及其坐落土地之買賣契約書為證
，並請求傳訊證人戴雲改、沈鏡聚、戴雲焱、沈宏洲、曾照。
丙、本院依職權調閱新竹市○○段六一六地號土地登記簿謄本（含八十四年九月二十
    九日辦理地籍資料電子處理作業截止前之資料）與六一六地號歷次分割之新地號
    及六一六地號與分割新地號歷來之所有權人資料；向新竹市政府查明起造人與坐
    落土地所有權人不同時，應否提出土地所有權人之同意建築之資料。
      理  由
一、本件上訴人起訴主張其所有新竹市○○段六一六之一六號土地與被上訴人所有之
    同段六一六之一四號土地相鄰，被上訴人於前揭地號上所有之建物（建號為新竹
    市○○段一六六號，門牌號碼係新竹市○○街二八二巷二弄三號），大門建築在
    與上訴人土地之界限邊緣，其中八寸共同壁中四寸屬上訴人所有，被上訴人之建
    物圍牆建築在上訴人所有前開土地上，又該建物一樓前院屋頂築有石綿瓦，總計
    包在牆外之鐵架超出地界約六寸，大門門楣、石綿瓦雨遮等超出四寸，爰本於所
    有權之作用請求被上訴人將其建物占有上訴人土地之部分全數拆除。被上訴人則
    以其前開房屋並未占有上訴人之土地，上訴人所指之共同壁實非共同壁，僅係被
    上訴人房屋左邊之獨立壁而已，屬被上訴人所有，系爭建物起造時，經當時為共
    有人之一之上訴人同意，又上訴人前曾對被上訴人提起竊佔系爭土地之告訴，被
    上訴人幸獲不起訴處分，上訴人提起本件應無理由等語置辯。
二、上訴人主張前開之事實，業據其提出土地登記簿謄本為證，本院並依上訴人請求
    履勘現場，於八十八年二月二十三日會同新竹地政事務所人員實施測量，被上訴
    人所有系爭建物確有占用到上訴人所有土地０點０００二六四公頃土地，有複丈
    成果圖在卷可按，堪信上訴人主張為真實。新竹地政事務八十七年六月十六日係
    以系爭建物牆壁中心為界，測得結果為系爭建物未占用到上訴人所有土地，則系
    爭建物牆中心點以外之牆壁是否全部均未占用到上訴人土地即屬未知，上訴人主
    張應以新竹市地政事務所八十八年二月二十三日所實施測量。而繪製之複丈成果
    圖較可採，即屬有理由。
三、按所有人對於無權占有或侵奪其所物者得請求返還之，民法第七百六十七條定有
    明文。被上訴人辯稱系爭建物搭建時，經當時亦是土地共有人之一之上訴人同意
    搭建一事，上訴人雖供稱「我是地主，應該有經過我同意，才可以蓋，但是好久
    了，我不太記得」云云（見本院九十年三月二十二日言詞辯論筆錄）。惟查起造
    人申請建築執照或雜項執照時，應備具土地權利證明文件；又依台灣省建築管理
    規則第十一條第一款第三目規定，土地非自有者，應檢附土地使用同意書，即必
    須獲得全體土地所有權人同意（或依土地法第三十四條之一規定辦理）等情，業
    經本院向新竹市政府查明在卷，有該府九十年三月十九日府工建字第一二六二八
    號函在卷可憑。再新竹市○○段六一六地號於七十六年二月二十四日因分割新增
    六一六之二至六一六之十一號地號；於七十六年三月二十八日再行分割而增加六
    一六之十三、十四號地號，有本院依職權向新竹市地政事務所函調之六一六號土
    地歷次分割新地號與所有權人資料在卷足憑。且上訴人於八十九年一月七日準備
    程序調查時所提出之分割契約書亦載明係七十六年間始行分割；而系爭建物係七
    十四年間即申請建造執照，於其時系爭建物坐落地號仍為六一六號，亦有證人即
    新竹市政府工務局養護課課長王文稟於台灣新竹地方法院檢察署八十二年度偵字
    第九二一五號竊佔案件，八十三年二月十五日偵訊時，所提出之系爭建物建造執
    照變更登記申請書影本一份附於該卷可考。是於其時亦是該六一六號土地共有人
    之一之訴外人曾照、沈桂起造系爭建物時，應有得於當時同為該六一六號土地
    共有人之一之上訴人之同意，即可認定。參之上訴人於台灣新竹地方法院檢察署
    八十三年偵續字第三五號竊佔案件之八十三年五月十日訊問時，供稱是先蓋房子
    再分割的（見該日偵訊筆錄），且證人即於七十四年間亦是分割前六一六地號共
    有人之一之沈鏡聚於同日偵訊中證稱「曾照當初要在六一六之十四等地號興建
    房屋時，家族有同意六一六之十四號前連接六一六之六土地留一條道路，以便通
    行」，足證被上訴人辯稱系爭房屋於建造之初有經上訴人同意即屬可採。
四、按「占有之原因有二：其一為基於本權之占有，其二為無權占有。雖占有物已證
    明係他人所有，若占有人對於該他人（所有人）享有占有其物之權利，即不能認
    為所有人對於占有人得行使所有物返還請求權。且土地所有權與土地占有並非不
    能分離，如所有人將土地出租於他人或與他人設定地上權是，均為占有人合法占
    有他人所有土地之適例。占有人基於本權之占有，所有人對之自有容忍其占有之
    義務。」有最高法院六十九年度第四次民事庭會議決議可資參考。再參照最高法
    院四十三年台上字第四七九號、四十八年台上字第二二七判例意旨，認於租地建
    屋情形，因房屋乃存在於基地，不能離地而獨立，為解決房屋受讓人使用基地之
    權源，乃推定其對於基地出租人仍有租賃關係存在之情形，應認上訴人於同意被
    上訴人前手曾照建造系爭房屋時，既無相反特約，應可認定其同意土地使用權
    得隨房屋而移轉。則系爭建物起造人曾照起造系爭建物既是經上訴人同意，則
    曾照占有上訴人土地起造系爭建物（主文第二項所示部分除外）即屬有權占用
    ，曾照對上訴人之該土地使用權，即因被上訴人基於買賣關係，並經曾照交
    付而移轉予被上訴人。而一樓門前石綿瓦（即面對出入口方向）部分並未占用到
    上訴人所有系爭土地，而被上訴人與其鄰居之門楣乃同一款式且前門牆柱相連等
    事實，亦有上訴人在原審八十七年三月九日訴狀後所附而提出照片在卷足稽，足
    證系爭建物門楣乃係當初起造時即行建造。則被上訴人就系爭建物（主文第二項
    所示部分除外）占有系爭土地即屬有合法正當權源，為有權占有，從而上訴人主
    張被上訴人無正當權源，無權占有系爭土地，而依民法第七百六十七條前段規定
    之法律關係提起本訴，請求被上訴人拆屋還地，為無理由，應予駁回。
五、至系爭建物第三層樓之鐵皮屋、一樓前院石綿瓦乃上訴人自七十六年購得系爭建
    物始自行搭建一節，業經被上訴人供述在卷，則被上訴人就系爭建物超出西側牆
    壁外緣所附加之三樓鐵皮外牆及一樓石綿瓦浪板占用到上訴人所有土地部分（如
    上訴人在原審八十七年三月九日起訴狀後所附照片一、二上以黃色瑩光筆劃斜線
    部位），即非屬上訴人於七十四年間同意訴外人曾照建造系爭建物部分。被上
    訴人辯稱，未增建其他建物，石綿瓦部分係因上訴人空地上雜草叢生，常有不明
    動物沿壁而入且落葉雜枝飄進，因顧及和睦，始自己花錢處理，無礙於上訴人之
    所有權之權限一節，迄無法就該部分提出其有權占用上訴人土地之權源，從而，
    上訴人依民法第七百六十七條之規定，訴請被上訴人應將坐落新竹市○○段六一
    六之一六地號土地內如附圖所示Ａ部分（面積二點六四平方公尺）內之建物（門
    牌為新竹市○○街二八二巷二弄三號）上，超出西側牆壁外緣所附加之三樓鐵皮
    外牆及一樓石綿瓦浪板拆除，並將該土地返還上訴人，即屬有理由應予准許。原
    審就此部分遽為上訴人敗訴之判決，尚有未洽，上訴意旨指摘原判決不當，求予
    廢棄改判，為有理由。爰由本院予以廢棄改判如主文第二項所示。原判決就上訴
    人其餘請求不應准許部分，予以駁回，並無不當，上訴人指摘原判決該部分不當
    ，併請求廢棄改判，為屬無據，此部分之上訴應予駁回。
六、兩造其餘之攻擊防禦方法及舉證，經審酌後，對本件判決結果已不生任何影響，
    不另贅論，併此明。
據上論結，本件上訴為一部有理由，一部無理由，爰依民事訴訟法第四百四十九條第
一項、第四百五十條、第七十九條但書，判決如主文。
中      華      民      國    九十      年      三      月     三十     日
                                  臺灣新竹地方法院民事第一庭
                                      審判長法官  陳  國  成
                                      法      官  王  佳  惠
                                      法      官  許  翠  玲
右為正本係照原本作成。
如不服本判決，須以本判決適用法規顯有錯誤為上訴理由且上訴利益逾新台幣壹佰萬
元額數者，始得於本判決送達後二十日內向本院提出上訴狀（須按他造當事人之人數
附繕本）並經本院許可後，方得上訴於最高法院。
~B法院書記官  鄭敏郎
中      華      民      國    九十      年      三      月     三十     日


司法院資訊處製作；財團法人民間司法改革基金會備份。
